【裁判字號】    97,消債更,429
【裁判日期】    980123
【裁判案由】    更生
【裁判全文】
臺灣桃園地方法院民事裁定           97年度消債更字第429號
聲  請  人
即  債務人  甲○○
上列當事人因消費者債務清理事件聲請更生，本院裁定如下：
    主    文
更生之聲請駁回。
聲請費用由聲請人負擔。
    理    由
一、按債務人與金融機構協商成立者，不得聲請更生或清算，但
    因不可歸責於己之事由，致履行顯有重大困難者，不在此限
    ；本條例施行前，債務人依金融主管機關協調成立之中華民
    國銀行公會會員，辦理消費金融案件無擔保債務協商機制與
    金融機構成立之協商，準用前項之規定，消費者債務清理條
    例第151 條第5 項、第6 項分別定有明文。又聲請更生或清
    算不合程式或不備其他要件者，法院應以裁定駁回之，但其
    情形可以補正者，法院應定期間先命補正，同條例第8 條亦
    定有明文。次按依債務人與金融機構協商成立者，除非因不
    可歸責於己之事由，致履行顯有重大困難，否則不得聲請更
    生或清算，消費者債務清理條例第151 條第5 項規定意旨甚
    明。是債務清償方案成立後，固由債務人按其條件履行，惟
    需於其後發生情事變更，在清償期間收入或收益不如預期，
    致該方案履行困難甚或履行不能，因不可歸責於己，始能聲
    請更生或清算。此項規定旨在避免債務人任意毀諾已成立之
    協商，濫用更生或清算之裁判上債務清理程序，蓋以債務清
    償方案係經當事人行使程序選擇權所為之債務清理契約，債
    務人應受該成立之協議所拘束。債務人既已與金融機構協商
    成立，如認該協商方案履行有其他不適當情形，自仍應再循
    協商途徑謀求解決，合先敘明。
二、本件聲請意旨略以：聲請人有不能清償債務情事，前雖曾依
    金融主管機關協調成立之「中華民國銀行公會會員辦理消費
    金融案件無擔保債務協商機制」與最大債權銀行成立協商，
    當時協商條件邀其每月清償新臺幣（下同）20,847元，惟原
    協商方案條件過苛，聲請人有兩名幼子，復以不敢讓配偶知
    道聲請人負債達150 餘萬，而每月收入僅26,000元，再扣除
    履行協商金額後所剩無幾，顯有重大困難而無法繼續履行協
    商內容，因此已於96年1 月間毀諾未能繳款；聲請人之無擔
    保或無優先權債務總額未逾1,200 萬元，復未經法院裁定開
    始清算程序或宣告破產，且非聲請人主觀惡意，實係客觀上
    具有不可歸責事由存在，爰聲請更生等語。
三、經查：
    (一)聲請人前曾參與銀行公會協商機制之債權銀行達成分期還
      款協議，約定自95年6 月10日起，分100 期，利率6.88％
      ，聲請人應按月於每月10日攤還20,847元，而聲請人於協
      商成立後如期還款，嗣於96年1 月11日毀諾未依約繳款等
      情，有卷附協議書、及遠東國際商業銀行債權陳報狀各1
      份在卷可稽。
    (二)聲請人提出卷附之債權人清冊、財產及收入狀況說明書、
      以及聲請人個人95年度之綜合所得稅各類所得資料清單、
      財產歸屬證明、96年工作所得扣繳憑單、財團法人金融聯
      合徵信中心信用報告、玉山銀行存摺內頁、聲請人全戶戶
      籍謄本（非住所地）、生活費用支出單據、發票、扶養費
      用支出證明，以證明聲請人所述之財務狀況。
    (三)經查：
      1.依聲請人所提出其財政部臺灣省北區國稅局95年度綜合
        所得稅各類所得資料清單所示，其當年度之收入為401,
        864 元，平均每月收入為33,488元，聲請人雖於更生聲
        請狀陳述之薪資收入26,000元顯然過低，惟於本院調查
        時又稱：其每月收入約3 萬1 千元左右等語，核與上開
        所得清單相符，是應以33,488元計算聲請人於95之年每
        月平均收入，始為適宜。復依據聲請人96年1 月至11月
        之各類所得扣繳暨免扣繳憑單所示，其96年1 月至11工
        之收入為394,762 元，平均每月收入為35,887元，亦與
        聲請人於本院調查時之陳述相符。
      2.聲請人稱：其每月必需支出交通費500 元、2 名子女之
        教育費6,000 元、菜金5,000 元、生活日用品5,000 元
        、保險費3,285 元、水電瓦斯費1,000 元，2 名子女之
        扶養費各5,000 元，以其收入扣除上開必要支出後，已
        不足支付其每月協商金額等語。然查：就保險費3,285
        元部分，聲請人固提出保險費繳費通知單為證，然聲請
        人就何以此部分之支出有何必要性有所釋明，是難認此
        部分之費用係屬必要；另聲請人所稱其支出菜金5,000
        元、生活日用品5,000 元、水電瓦斯費1,000 元，並提
        出發票、水費收據、天然氣收據、電費收據為證，然此
        部分之費用超出內政部公布之95年臺灣省最低生活費9,
        210 元甚多，聲請人亦未說明超出部分有何必要性，是
        應以9,210 元計算其每月支出之必要費用；從而，依聲
        請人95年每月之平均收入33,488元、96年之每月平均收
        入35,887元，扣除每月協商繳款金額20,847元、每月最
        低支出9,210 元後，雖分別僅餘有3,431 元、5,830 元
        可資扶養其2 名幼子，惟查，依據民法第1119條：「扶
        養之程度，應按受扶養權利者之需要與負扶養義務者之
        經濟能力及身分定之。」之規定，聲請人未能舉證證明
        其2 名子女之父（聲請人與其配偶嗣於96年8 月31日離
        婚，有聲請人之戶籍謄本1 紙在卷可稽）有何不能扶養
        之情事，是應認其前配偶應負較大之扶養義務。聲請人
        雖稱：其於96年1 月毀諾之原因，乃係收入減少等語，
        惟依上說明，聲請人於95年、96年之平均每月收入為
        33,488元、35,847元，其96年之平均每月收入較95年之
        平均每月收入為高，是聲請人此部分之陳述，不足採信
        。綜上所述，依據聲請人95年成立協商時、96年1 月毀
        諾時之平均收入、支出狀況，難認聲請人有何不可歸責
        於己之事由致其履行有重大困難之情。
四、從而，應認聲請人缺乏不可歸責於己致履行顯有重大困難之
    情形，且亦違誤消費者債務清理條例第46條聲請人協力義務
    之規定，又債務人既有履行能力，縱有履行不便，亦得經由
    個別債權銀行協商程序以求適當履債，斷無任由聲請人任意
    選擇毀諾聲請更生之理。故本件聲請人既與金融機構成立協
    商，且其收入並無任何重大變化應仍能依協商內容而為履行
    ，又未能釋明因何不可歸責於己之事由導致履行協商內容顯
    有重大困難，其聲請更生，顯與前開規定不符，聲請更生要
    件不備，且又無從補正，揆諸前開說明，自應駁回其更生之
    聲請。
五、爰裁定如主文。
中    華    民    國    98    年    1     月    23    日
                  民事第三庭    法  官  陳心婷
以上正本係照原本作成
如不服本裁定，應於裁定送達後10日內，以書狀向本院提出抗告
，並繳納抗告費新臺幣1千元。
中    華    民    國    98    年    1     月    23    日
                                書記官  林君燕


司法院資訊處製作；財團法人民間司法改革基金會備份。
